臺灣臺南地方法院民事判決
110年度重訴字第246號
原      告  財政部國有財產署南區分署

法定代理人  黃莉莉  
訴訟代理人  高華陽律師
            蔡文健律師
            楊家瑋律師
複代理人    王又真律師
被      告  慶隆廟  
法定代理人  李和訓  
上列當事人間請求返還土地等事件，經本院於民國111年1月12日
言詞辯論終結，本院判決如下：
    主    　文
原告之訴駁回。
訴訟費用由原告負擔。
    事實及理由
一、被告經合法通知，無正當理由，未於最後言詞辯論期日到場
    ，核無民事訴訟法第386條所列各款情形，爰依原告之聲請
    ，由其一造辯論而為判決。
二、原告起訴主張：坐落臺南市東區精忠段138-2、139、139-3
    、141、141-2及144地號土地（下合稱：系爭土地）為中華
    民國所有，現由原告管理。兩造間並無任何法律關係，被告
    係屬無權占有，原告於民國110年4月27日以台財產南南三字
    第11032019820號函通知被告限期清除地上物，返還系爭土
    地，並繳納使用補償金，未獲置理。爰依民法第767條第1項
    前段、中段及同法第179條規定，請求被告清除系爭土地上
    之地上物，返還系爭土地，及給付相當於租金之不當得利等
    語，並聲明：㈠被告應將系爭土地上之地上物拆、清除後，
    將占用面積約3,183平方公尺返還予原告（實際占用面積以
    地政機關測量為準）；㈡被告應給付新臺幣(下同)9,415,867
    元，暨自110年7月17日起至清償日止，按年息5%計算之利息
    。及自110年6月1日起至返還前項土地之日止，按前項各筆
    地號土地占用面積乘以當年度申報地價年息5%計算之金額。
三、被告則以：51年間前臺南市立初級女子中學（即今日臺南市
    立中山國民中學，下稱中山國中）校地運動場擴建時，於地
    下挖出500多罐骨灰罈，內有1067具骨骸，為妥善安置，經
    臺南市政府同意於系爭土地上建立慶隆廟即被告，61年間落
    成時，由時任臺南市政府建築局土木課長之前市長林錫山擔
    任被告第一屆主任委員，可證上情，是兩者間成立未定期限
    借地建廟之使用借貸契約，自61年間建廟起始，被告確有占
    有使用權源，非無權占有，且依借地建廟之目的以觀，應使
    用至慶隆廟之建物不堪使用時止等語，資為抗辯，並聲明：
    原告之訴駁回。
四、原告主張系爭土地為中華民國所有，原告為現管理人，被告
    於系爭土地建廟，使用系爭土地乙情，為被告所不爭執，應
    認為真實。至原告主張被告占有使用系爭土地並無占有使用
    之權源，為無權占有，應將系爭土地上之地上物拆除，返還
    占用部分，並繳付使用之補償金等情，則為被告所否認，並
    以前揭情詞置辯。是本件之爭點在於：原告請求拆、清除系
    爭土地之地上物、返還系爭土地占有部分及繳付補償金，有
    無理由？即被告有無占有使用系爭土地之權源？
五、得心證之理由：
  ㈠當事人主張有利於己之事實者，就其事實有舉證之責任，為
    民事訴訟法第277條前段所明定。以無權占有為原因，請求
    返還所有物之訴，被告對原告就其物有所有權存在之事實無
    爭執，而僅以非無權占有為抗辯者，原告於被告無權占有之
    事實，無舉證責任。被告應就其取得占有係有正當權源之事
    實證明之。原告主張系爭土地為中華民國所有，伊為現管理
    人等情，被告既不爭執，僅抗辯有占有權源，依上開說明，
    應由被告負舉證之責。
　㈡管理機關於轄管公墓內或工程主辦機關於公有土地整地發現
    無主墳墓之骨骸或骨罈，得檢具公告稿本敘明認領聯絡資訊
    及後續處理方式、地籍資料、地點位置標示圖及現場照片等
    文件，報臺南市政府民政局經公告3個月確認為無人認領後
    ，予以起掘為必要處理後，火化或存放於骨灰（骸）存放設
    施。臺南市公立公墓管理注意事項第11點訂有明文，此注意
    事項雖係於110年11月10日所發布，惟可知公有土地整地所
    發現之無主骨骸，如無人認領，最後仍應由政府機關為必要
    之處置。
　㈢被告抗辯成立慶隆廟之原由係51年間現中山國中校地運動場
    擴建時，於地下挖出500多罐骨灰罈，內有1067具骨骸（下
    稱先民)，為妥善安置，於系爭土地上建廟，61年間落成時
    ，由時任臺南市政府建築局土木課長之前市長林錫山擔任被
    告第一屆主任委員等情，有98年9月20日即立於慶隆廟之「
    開基慶隆廟沿革」碑文可證，衡情必有林錫山擔任第一屆主
    任委員之情事，始有於碑文記述之必要，可認其內容為真，
    被告所辯應可採信。
　㈣另依臺南市政府函覆之曾於61年開會討論被告由慶隆廟改為
    納骨堂捐獻予臺南市政府，由臺南市政府向軍方撥用土地研
    商協議會議紀錄可知，當時所確立之處理方式為慶隆廟改制
    為臺南市後甲納骨堂，捐獻予臺南市政府後由當時之社會科
    負責接收管理，並由臺南市政府函請軍方將納骨堂所使用之
    土地撥用並辦理管理機關變更，等軍方同意撥用後，將納骨
    堂委託原捐獻人組識管理委員會代管。
　㈤臺南市政府於會議後雖無下文，惟依上開事實經過足認，被
    告之所以會設立，最初係為安置於公用土地即中山國中校地
    整地時發現之先民，此安置先民事宜本為臺南市政府之責，
    委由民間成立慶隆廟代為辦理，而建廟及辦理之經費依記載
    係由民眾捐獻，則選定系爭土地既屬國有，依理即應由臺南
    市政府同意，雖然臺南市政府民政局回函稱該局未同意被告
    使用系爭土地（本院卷第181頁），惟依上開研商協議會議
    時間係在61年間，與被告設立時間相同，臺南市政府原則上
    是同意被告改制成公有納骨堂，由臺南市政府管理或委由被
    告之成員管理，並主動出面向當時系爭土地之管理機關陸軍
    總司令部協商撥用事宜，會議中並無提及被告係未經政府機
    關同意，擅自於系爭土地占用建廟安置先民，可證被告之設
    置原係代為處理臺南市政府當時民政事務機關應處理之事務
    ，臺南市政府自不可能置身事外而不予協助。是臺南市政府
    應有同意於系爭土地建廟安置先民。
　㈥臺南市政府同意在系爭土地建廟安置先民，與建廟後成立之
    被告間，應認代表中華民國與被告間成立無償之使用借貸契
    約。蓋臺南市政府當時雖非系爭土地之管理機關，惟仍代表
    中華民國政府同意被告使用系爭土地即國有土地之外觀，而
    為被告所信賴，而中華民國政府自應負起此一契約責任，否
    則無異係中華民國政府以右手先和人民簽約，讓人民使用國
    有土地為其處理公益事務，再由左手（即國有財產署)對人
    民提告要求返還土地及繳交使用補償金，顯非事理所常。
  ㈦中華民國與被告間成立無償之使用借貸契約，其目的既為安
    置先民，依前揭臺南市政府研商協議內容，應認被告得使用
    系爭土地至受臺南市政府輔導改制公有納骨堂、政府機關間
    完成撥用程序為止。
六、綜上所述，被告對系爭土地既有占有使用權源，原告主張被
    告無權占有系爭土地，受有利益，使原告受有損害，請求返
    還土地及相當於租金之不當得利等，並不可採，應予駁回。
    並由敗訴之原告，依民事訴訟法第78條負擔訴訟費用。　 
七、據上論結，本件原告之訴為無理由，判決如主文。
中　　華　　民　　國　　111 　年　　2 　　月　　24　　日
                  民事第三庭  法  官   施介元
以上正本係照原本作成。 
如不服本判決，應於送達後20日內，向本院提出上訴狀並表明上
訴理由（須附繕本）。如委任律師提起上訴者，應一併繳納上訴
審裁判費。 　　　　　　　　　　　　　　                  
中　　華　　民　　國　　111 　年　　2 　　月　　24　　日
                               書記官   曾怡嘉